臺灣高等法院臺中分院民事判決
110年度上字第10號
上  訴  人  黃世杰  
            黃金水  
            黃深和  
            黃千芮  
            黃玅楦  

            黃麒文  

            黃琳逸  
            黃建銓  
            黃健銘  

            黃重宣  
            黃國聞  
            黃振中(即黃嘉遯之承受訴人)

            黃振文(即黃嘉遯之承受訴人)

            黃珍珍(即黃嘉遯之承受訴人)

            黃麗真(即黃嘉遯之承受訴人)

共      同
訴訟代理人  林世祿律師
共      同
複  代理人  張鈺奇律師
被  上訴人  黃永進  
訴訟代理人  詹閔智律師
上列當事人間請求確認派下權存在事件，上訴人對於中華民國10
9年11月27日臺灣彰化地方法院109年度訴字第1300號第一審判決
提起上訴，本院於110年12月8日言詞辯論終結，判決如下：
    主  文
上訴駁回。
第二審訴訟費用由上訴人負擔。
    事實及理由
甲、程序方面：
一、上訴人黃嘉遯於民國109年12月15日死亡，其繼承人為黃振
    中、黃振文、黃珍珍、黃麗珍，經渠等具狀聲明由承受訴訟
    （見本院卷一87至99頁），與法並無不合，應予准許。
二、本件上訴人主張其等為公業黃端雲派下，為被上訴人所否認
    ，此事實之存否，得經確認程序以求解決，自具確認利益，
    併予說明。　　
乙、實體方面：
壹、上訴人主張：
、被上訴人以公業黃端雲申報人自居，向彰化縣埔心鄉公所（
    下稱埔心公所）申報派下員，經該所以民國109年7月20日心
    鄉民字第1090009872號公告（下稱系爭公告）徵求異議，伊
    等派下員對此異議，為其所否認，該所命伊等提出確認派下
    權之訴，因其否認伊等派下權存在，此不安狀況得以本訴訟
    排除，而具確認利益。
二、由黃○仲所提覺書可知，其父黃水𪾓經其上黃清翰、黃凔浪
    、黃溱洧、黃述篤、黃金月片同意所使用之彰化縣○○鎮○○段
    ○○○○○段○000地號土地為本公業土地，同意者應為派下員無
    誤；且參證人黃○吉之證詞可知公業黃端雲為其5個兒子所設
    立，而依黃氏郡記堂族譜可證伊等為黃郡記後代；又黃金水
    為黃端雲次子黃國惠之子孫，黃國惠之子黃三元另有一公業
    ，且參本院103年度上字第65號判決記載黃三元派下有居住
    於三塊厝00、00、00番地，有一公廳位於彰化縣○○鎮○○路○○
    ○○○路○○○巷00號，與黃○吉所證在竹福路祭祀相符；而黃世
    杰係被上訴人已列入派下之黃仁良之子孫，被上訴人主張之
    祭祀地點彰化縣○○鄉○○村○○路○○○○○路○000號，乃坐落在公
    業黃仁良所屬梧鳳段000地號土地，其曾祖黃埤為保管林許
    可書所載管理人之一，並曾為公業黃仁良之管理人；再黃深
    和祖父黃文學為公業黃端雲前管理人黃文思之兄弟，黃文思
    於大正元年9月登記為管理人，前開保管林許可書在大正3年
    起即有其他管理人之記載，顯見公業黃端雲非黃文思1人所
    設；另上訴人黃千芮、黃玅楦、黃麒文、黃琳逸均為黃仁良
    之子孫，曾祖黃端與公業黃仁良前管理人黃豬肚同戶；黃建
    銓、黃健銘亦為黃仁良後代，高曾祖黃清潔曾為公業黃仁良
    之管理人，亦設籍梧鳳段梧鳳小段000-0地號土地，而黃清
    潔之祖黃心正與被上訴人所列本公業設立人黃量之祖父同名
    ，如本公業設於明治38年，以黃量係於明治44年始繼父黃清
    錦為戶主，當時黃清錦尚在，如何能自行設立祭祀？至黃重
    宣、黃國聞、黃嘉遯均為黃郡記之子孫，黃重宣並為黃端雲
    遺骨入塔之申請人，由伊等所提保管林許可書中記載黃仁良
    、黃郡記之子孫為管理人，可知設立人非僅黃仁良一房子孫
    。
三、又系爭公業為鬮分字，為其5個兒子之子共創於清朝嘉慶年
    間，且公業黃郡記也是鬮分字，被上訴人主張公業黃端雲屬
    合約字，應由被上訴人舉證，況被上訴人未就設立人間之關
    係及為何要設立公業黃端雲均未說明，僅憑光復後土地總登
    記申報為派下員，實不足採。伊等為黃端雲二至四房子孫，
    爰依祭祀公業條例第12條、第17條，民事訴訟法第247條之
    規定，請求確認伊等對系爭公業派下權存在等詞。
貳、被上訴人則以：
一、公業黃端雲為黃文思、黃笱（黃旺程）、黃永昌（黃寄）、
    黃全（黃有山）、黃誅（黃春長）、黃篇（黃批）、黃文典
    、黃量、黃柱等人，在明治38年間設立，管理人為黃文思，
    伊為黃文思之子孫（即黃端雲三子黃國忠即黃仁良之子孫）
    。上訴人未能舉證其為派下員後代，且起訴理由不明。又上
    訴人提出之派下員系統表及戶籍謄本不連續，無法證明其為
    派下員。至所提黃氏郡記堂族譜，僅見其為黃郡記子孫，無
    法證明為系爭公業派下，況渠等先祖戶籍所在，亦非本公業
    土地。伊所提派下員系統表編號1-37為黃文思之後代；編號
    38-47為黃笱之後代，黃笱為黃旺程之父，黃笱歿於33年，
    故推由黃旺程辦理繳驗程序；編號48-62為黃永昌之子孫，
    黃永昌歿於7年死亡，故由黃寄辦理；編號63-71為黃全之子
    孫，黃全於36年死亡，故由黃有山辦理；編號72-83為黃誅
    之子孫，黃誅於33年死亡，故由黃春長辦理；編號84-89為
    黃篇之子孫，申報時已死亡，故由黃批辦理。另編號90-93
    為黃文典之子孫、編號94-112為黃量之子孫、編號113-118
    為黃柱（下稱黃文典3人）之子孫，渠等均有實際管理、使
    用本公業土地。
二、又自伊有記憶起，本公業均係在五賢路000號進行祭祀，該
    處為長期祭拜之處所。而黃端雲撿骨入塔乙事，係後代子孫
    出資遷移，非黃重宣1人，僅係委請其辦理文書作業而已。
    上訴人主張為三房黃仁良子孫部分，因非派下員選任書上所
    列派下員後代，故未列為派下員。而黃○仲並非伊公業派下
    ，且該覺書所指公地所在為何不明。另保管林許可書不完整
    且有破損，且該林地亦非伊公業財產。上訴人稱父在或尚未
    分家，無由其中一子成立祭祀公業云云，然依臺灣民事習慣
    調查報告所載，可證縱使父親或尊長仍在世，卑親屬仍可發
    起設立祭祀公業等語，資為抗辯。　　　　 　　 　　
參、原審法院審理後，斟酌兩造之主張及攻擊防禦方法之結果，
    認上訴人欠缺訴之利益及當事人不適格，駁回上訴人之訴。
    上訴人聲明不服，提起上訴，於本院上訴聲明為：原判決廢
    棄；確認上訴人等對公業黃端雲派下權存在。被上訴人答辯
    聲明為：上訴駁回。
肆、本院之判斷：
一、本件關於被上訴人乃於108年11月12日向埔心公所申請公業
    黃端雲派下全員證明書，經該所以109年7月20日公告系爭公
    業派下現員名冊、派下全員系統表及不動產清冊徵求異議（
    原審卷17-25頁），黃深和、黃千芮、黃玅楦、黃麒文、黃
    琳逸、黃世杰分別提出異議（本院卷一213、219-221、223-
    227頁），系爭公業尚未完成設立登記（同卷56頁）。上訴
    人主張系爭公業之祭祀地點竹福路詔安巷00號，係位在公業
    黃仁良之土地；被上訴人所主張祭祀地點五賢路000號位在
    梧鳳段000地號土地，亦為公業黃仁良之土地（本院卷三39
    、54頁）等事實，為兩造所無爭執，堪信為真實。
二、上訴人主張系爭公業乃黃端雲各房之孫所共設，伊等同為黃
    端雲子孫，且為保管林許可書所載管理人或覺書上立覺人之
    後，具其派下員資格等詞。被上訴人則否認其詞，稱係系爭
    公業乃土地登記資料所載管理人黃文思、辦理土地關係人繳
    驗程序所附管理人選任書所載派下黃旺程等5人及實際管理
    、使用系爭公業土地之黃文典等3人醵資所設等語。是本件
    兩造之所爭，在於上訴人能否證明其等為系爭公業設立人或
    派下之子孫？其等訴請確認對系爭公業派下權存在，有無理
    由？　　　　
三、按當事人主張有利於己之事實，就其事實有舉證之責任，民
    事訴訟法第277條前段定有明文；且民事訴訟如係由原告主
    張權利者，應先由原告負舉證之責，若原告先不能舉證，以
    證實自己主張之事實為真實，則被告就其抗辯事實即令不能
    舉證，或其所舉證據尚有疵累，亦應駁回原告之請求（最高
    法院17年上字第917號判決意旨）。本件上訴人既主張伊等
    為系爭公業派下員，而請求確認伊等派下權存在，依前揭舉
    證責任分配之說明，即應由其就此先負舉證之責；至被上訴
    人能否證明其與所申報之派下員確具派下員資格，則係二事
    ，初不因其此部分舉證之欠缺，即得逕認上訴人主張為有據
    。
四、查系爭公業現已無設立、規約資料、族譜及派下員名冊存世
    ，為兩造所無爭執（本院卷二10頁），依兩造各自主張祭祀
    黃端雲地點及所稱牌位照片，均僅見所屬黃氏歷代祖先之名
    ，而無法確認有黃端雲獨立之牌位（本院卷三17至25、85、
    87頁），也未見有特定為黃端雲舉辦祭祀之時間，故證人黃
    ○吉就此亦證稱並不知有無祭祀黃端雲時間之約定，也未有
    專為祭祀黃端雲而設之祠堂，其祭祀所在之江夏堂所供奉者
    為黃端雲以降之歷代祖先（本院卷三223頁）等情，且因未
    見其等歷來舉辦祭祀之具體情況、開支情形、各期祭祀參與
    人員以至祭祀文之內容，尚無以得窺其實，而依上訴人所提
    黃氏郡記堂族譜，業載明黃端雲之生卒時間（該譜29頁），
    卻未見有依傳統禮法於該日特為祭祀之舉證，此與習俗亦有
    未合，可見無論上訴人或被上訴人，均因年代久遠而疏於履
    行祭祀享祀人之義務。自無從由各自所進行之祭祀活動分辨
    究係概括性之祭祖，抑特為黃端雲祭祀、追思所舉辦。縱雙
    方所稱祭祀地點均在訴外公業所屬土地上，因係對歷代祖先
    牌位為祭祀，且無論係黃仁良或黃郡記，均係黃端雲之子，
    是在其二人所屬公業所在地一併祭祀包含黃端雲在內之歷代
    祖先，尚無背於情理，惟仍與專為祭祀黃端雲有間。自難從
    祭祀情形作為評斷上訴人是否具派下員資格之參考。
五、次觀上訴人就其主張，主要固提出保管林許可書原本（本院
    卷三201頁）、戶籍資料、覺書影本（原審卷33至102、177
    、179頁）、黃氏郡記堂族譜（外放）等件，並援引證人黃○
    吉、黃○仲等人所證，為其主要之依據。然查：
（一）上開舉證，均非系爭公業設立與沿革之直接證據，其中  
      保管林許可書內容雖與本院向國史館臺灣文獻館所調同  
      一字號保管林許可書（寫）（本院卷三263頁）之內容相 
       契，然其所載所發對象為「黃端雲管理人」等，與系爭
　　  公業是否相符，已難查考；且其內容所涉為保管林之權
　　  利義務，亦與系爭公業之設立無關；又該許可書乃係大  
      正3年所發，然依系爭公業土地登記資料（同卷一395、4 
       01、407頁），系爭公業土地最早自大正元年間起，所登
      記之管理人即為黃文思至今，與其後所發許可書上所載為
      黃震春等5人，也有未合；尤以黃震春等5人其後竟向日本
      政府申請許可名義人之變更（同卷261至265頁），而於大
      正六年2月7日逕將許可名義人即上載之日語用詞「願人」
      變更為其等個人，更可見其等並未具黃端雲管理人之意識
      ，也不認同為當時之日本政府歸列為保管林之區域係屬黃
      端雲所有，始會藉詞申請變更許可名義人為其等個人。
（二）而觀覺書之內容，亦無以得知所載「公地」之所指，其  
      上「立覺人」究係本於何等地位或權源以承諾同意所載  
      相對人之使用，也無從由覺書之記載得以悉；縱證人黃  
      ○仲證稱覺書係伊父所取得，乃立覺人同意伊父使用伊   
     現有建物所坐落屬系爭公業所有之梧鳳段000地號土地之  
      證明，然其上所載時間至今已逾51年，是所稱房屋、豬  
      柵及地上物與黃○仲現有建物坐落之所在是否同一，已   
     難確認；況黃○仲自承其與系爭公業並無關係（本院卷    
    三319、323頁），覺書內容亦僅係立覺人同意將所稱公    
    地被占用部分讓相對人繼續使用之宣示，尚難憑以推認    
    立覺人即為派下員。至被上訴人等嗣有無與黃○仲等人    
    達成和解，以換取黃○仲撤回對系爭公告之異議，應係    
    與黃○仲現占用公業土地相關，此據黃○仲證述在卷（    同
    卷324頁），亦無從執為上訴人係派下員之依據。
（三）又黃氏郡記堂族譜乃關黃氏郡記一房所製，其內容雖兼及
      歷代祖先、子孫名諱之彙整，但非關系爭公業之設立，無
      以逕將所載黃端雲後代子孫概認係派下員，仍應以視有無
      設立、管理之事實，始得謂有所本。所提戶籍資料，在乏
      其他佐證下，更與派下員之認定難認相關，均無以充為其
      等派下權存在之證明。
（四）再證人黃○吉之所證系爭公業之由來，乃其個人之意見，
      所稱無非寄託其亡父之言（本院卷三222頁），無從查核
      ；所陳祭祀活動，亦無法特定係專為黃端雲而舉辦，已如
      前述，尚難率採為有利於上訴人認定之依據。
（五）另查黃端雲之撿骨固係由上訴人黃重宣所發起，雖有證人
      黃○吉之證言可佐，並為被上訴人所不爭執。惟就一般人
      之認知，為遠祖撿骨之習俗，應係黃端雲全體後代子孫所
      共同之義務，倘認僅係公業黃端雲派下員之責，以系爭公
      業留有多筆祀產而言，非無支應之能力，理應提交系爭公
      業內部討論，以為因應，斷無私自發起募集之理，堪認發
      起之人亦認同此乃係黃端雲全體子孫之共業，始會向其全
      體子孫收款，而未提請系爭公業以祀產支出，也無可憑以
      遽認上訴人所言之存在。
（六）至上訴人所提黃深和之祖黃文學戶籍資料（原審卷49至53頁）所示，黃文學雖係系爭公業土地登記資料所載管理人黃文思之弟，然因已乏系爭公業設立、規約及管理等相 關資料可供比對，無以得知黃文思成為系爭公業管理人之原由，且縱為兄弟，亦未必均有參與系爭公業之設立，難以即認黃文學一脈亦有派下權。此外，復未見上訴人就所稱系爭公業係由黃端雲五大房子孫所共設，係鬮分字等情，提出適當之舉證。是其既未能證明其確有所稱派下員資格，即無從認其主張為可採。　　　　　　　　　　
六、綜上所述，上訴人請求確認其為系爭公業派下員，尚屬無法
    證明，為無理由，不能准許。從而，原審所為上訴人敗訴之
    判決，理由與本院雖有不同，但結論並無二致，仍應視為維
    持。上訴論旨指摘原判決不當，求予廢棄改判，為無理由，
    應駁回其上訴。
七、本件事證已臻明確，兩造其餘之攻擊或防禦方法及所用之證
    據，經本院斟酌後，認為均不足以影響本判決之結果，爰不
    逐一論列，附此敘明。
八、據上論結，本件上訴為無理由，爰判決如主文。
中　　華　　民　　國　　110 　年　　12　　月　　29　　日
                          民事第三庭    
        　　                    審判長法　官  黃玉清
　　　　　　　　　　　　　　          法　官  涂秀玲
　　　　　　　　　　　　　　　        法　官  葛永輝
正本係照原本作成。
如不服本判決，應於收受送達後20日內向本院提出上訴書狀，其
未表明上訴理由者，應於提出上訴後20日內向本院補提理由書狀
（均須按他造當事人之人數附繕本）。因疫情而遲誤不變期間，
得向法院聲請回復原狀。
上訴時應提出委任律師或具有律師資格之人之委任狀；委任有律
師資格者，另應附具律師資格證書及釋明委任人與受任人有民事
訴訟法第466條之1第1項但書或第2項所定關係之釋明文書影本。
如委任律師提起上訴者，應一併繳納上訴裁判費。

                                      書記官  黃湘玲
　　　　　　　　　　　　　　　　　　
中　　華　　民　　國　　110 　年　　12　　月　　29　　日